臺灣高等法院臺南分院民事判決　96年度上字第55號
上　訴　人　乙○○
訴訟代理人　江信賢　律師
　　　　　　蔡麗珠　律師
　　　　　　曾靖雯　律師
被　上訴人　嘉嘉建設開發股份有限公司
法定代理人　甲○○
訴訟代理人　黃瑩　律師
上列當事人間請求給付價金等事件，上訴人對於中華民國96年1
月26日臺灣臺南地方法院第一審判決（95年度重訴字第193 號）
，提起上訴，本院於96年6月26日言詞辯論終結，判決如下：
    主  文
上訴駁回。
第二審訴訟費用由上訴人負擔。
    事  實
甲、上訴人方面：
一、聲明：求為判決：（一）原判決不利於上訴人部分廢棄。（
    二）上列廢棄部分，被上訴人在第一審之訴及假執行之聲請
    均駁回。（三）第一、二審訴訟費用由被上訴人負擔。（四
    ）如受不利判決准供擔保宣告免為假執行。
二、陳述：除與原判決記載之事實相同者予以引用外，並補稱：
（一）按契約當事人之一方，以確保契約之履行為目的，而交付
　　　他方之金錢或其他代替物，無論其使用之名稱如何，均為
  　　定金。惟因其作用之不同，通常可分為：(一)證約定金，即
      為證明契約之成立所交付之定金。(二)成約定金，即以交付
      定金為契約成立之要件。(三)違約定金，即以定金為契約不
      履行之損害賠償擔保。(四)解約定金，即為保留解除權而交
      付之定金，亦即以定金為保留解除權之代價。(五)立約定金
      ，亦名猶豫定金，即在契約成立前交付之定金，用以擔保
      契約之成立等數種，最高法院著有77年度臺上字第767 號
      、91年度臺上字第635 號判決意旨足參。又按「定金除當
      事人另有訂定外，適用下列之規定：(一)契約履行時，定金
      應返還或作為給付之一部。(二)契約因可歸責於付定金當事
      人之事由，致不能履行時，定金不得請求返還。(三)契約因
      可歸責於受定金當事人之事由，致不能履行時，該當事人
      應加倍返還其所受之定金。(四)契約因不可歸責於雙方當事
      人之事由，致不能履行時，定金應返還之。」民法第 249
      條亦定有明文。
（二）經查系爭合約第5 條約定「本土地買賣合約書甲乙雙方應
      本忠誠履行，若乙方（被上訴人）違約時（包括所簽發之
      任何一張支票無法兌現，或無法於個月內交付抵押貸款
      時）所付之款項甲方（上訴人）無條件沒收，如甲方違約
      時所收之款項應於違約發生當日起柒日內加倍退還乙方，
      雙方各無異議，本契約視為解除。」核其約定之形式及內
      容，實與上揭民法第249 條定金規定相仿，且與一般違約
      金條款約定「如一方違約應給付他方若干元作為違約金」
      之用語迥異；另由「如合約履行時，所給付之訂金與簽約
      金均係作為給付之一部」此點觀之，亦與定金規定相符。
      準此系爭合約第5條、第6條所謂之「訂金」與「簽約金」
      ，均應屬「定金」之約定。從而本件合約既係因可歸責於
      被上訴人之原因致不能履行，依據雙方約定及民法第 249
      條第2 款規定，被上訴人不得請求返還定金；況若一方違
      約，他方本得依據民法債務不履行相關規定請求損害賠償
      ，合約有無明定皆然，原判決竟以「系爭合約並無當事人
      除第5 條所定違約金外，得另行請求損害賠償之約定。」
      為由，認系爭合約第 5條屬於損害賠償額預定性違約金之
      約定，而未詳衡系爭合約第 5條之約定，與辨明各種定金
      之功能與性質，即率認該約定屬於損害賠償額預定性違約
      金，並予以酌減，顯有未洽。
（三）又系爭合約乃被上訴人自行擬定後，交與上訴人簽訂，嗣
      被上訴人因公司財務困難片面違約，非但未主動聯繫上訴
  　　人協商解決之道，上訴人不得不以存證信函通知解約沒入
　    已收款項後，亦不出面處理，也未表示異議。上訴人因被
      上訴人之意向不明，礙於系爭合約，恐被上訴人他日出面
      指責上訴人違約，故雖已寄發存證信函，卻始終不敢率將
      系爭土地另為處分。且自被上訴人違約，臺灣房地產景氣
      一連多年，陷入谷底，為公知之事實，系爭土地更於民國
      （下同）85年間經臺南縣政府公告限建，地價滑落乏人問
      津，上訴人因被上訴人違約所受之損害及所失之利益，遠
      超過其沒入之金額。且多年來被上訴人未曾回覆上訴人所
      寄之存證信函，亦未為表明後續處理方式，上訴人無從聯
      繫被上訴人，導致交易關係懸而未決，卻不停有以被上訴
      人債主自居之不明人士，上門向上訴人威嚇、索討金錢，
      上訴人長年不堪其擾，飽受精神折磨，所受之精神損害更
      是難以言喻。上訴人未向被上訴人請求債務不履行之損害
      賠償，被上訴人卻於違約10餘年後反而提起本訴，原審復
      未詳加審酌上訴人所受之一切損失，即判決酌減違約金，
      顯有不當。
三、證據：除引用原審之立證方法外，並補提出臺南縣永康市公
    所96年2月13日所都發字第0960005937號函影本1份，及聲請
    鑑定系爭土地自83年至95年間之市場價值變化，及聲請傳訊
    證人丁素清為證。
乙、被上訴人方面：
一、聲明：求為判決：（一）上訴駁回。（二）第二審訴訟費用
    由上訴人負擔。（三）准供擔保宣告假執行。
二、陳述：除與原判決記載之事實相同者予以引用外，並補稱：
（一）系爭合約第6條註明第1項為訂金，雖合約書寫為訂金，但
      雙方意思顯為法律上之定金，否則不須再分別以訂金、簽
      約金及尾款等加以區別。又依系爭合約書第2 條：「買賣
      價格雙方議定為每坪新臺幣（下同）98,000 元。第1項：
      訂協議同時乙方（被上訴人）先付甲方（上訴人）總金額
      5％計176萬元正給予甲方作為訂金，而甲方照數收訖無訛
      。第2項：簽約同時乙方付予甲方總價25％，3個月內分開
      付清。第三項：70％甲方應同意承諾乙方辦理土地融資 3
      個月內取得。」即：(一)第1 項訂金交付之時間（83.10.21
      及25）為雙方已經達成買賣協議，但尚未正式簽定書面合
      約書前，與一般交易習慣在正式訂立書面契約前交付定金
      相符。(二)雙方於83年11月3日訂立書面契約，第2項簽約金
      （價金總額之25％）自83年11月17 日起分7期給付，此為
      價金之支付，並由被上訴人簽發7 張支票分期兌現，故雙
      方同意價金之25％分 7期支付，此為契約之履行。上訴人
      雖主張該簽約金亦是定金，但如定金也分期給付如何確保
      契約履行？況一般交易尚未曾聽聞連定金也分期給付之情
      況（定金契約為要物契約）。(三)另第2項簽約金連同第1項
      訂金金額，已達總價之30％，與一般交易習慣僅支付少數
      金額作為定金，以確保契約履行之目的似不相符。故該簽
      約金為價金之給付，給付方式為分 7期給付，即系爭合約
      書第6條付款明細：第1項訂金為定金，第 2項簽約金及尾
      款為契約之履行，即約定價金付款之方式。
（二）依系爭合約第5 條「本土地買賣合約書甲乙雙方應本忠誠
      履行、若乙方違約時（包括所簽發之任何1 張支票無法兌
      現，或無法於3 個月內交付抵押貸款時）所付款項甲方無
      條件沒收。如甲方違約時所收款項應於違約當日起7 日內
      加倍退還乙方，雙方各無異議，本契約視為解除。」之約
      定，合約有二種情形上訴人得沒入被上訴人已經支付之款
      項，一為被上訴人簽發7 張用以分期支付價金之支票，有
      任何1張無法兌現，二為該7張支票兌現完畢同時上訴人需
      配合辦理金融貸款（系爭合約第6條第3項），3 個月內被
      上訴人需取得未付之70％價金給付價金尾款，如無法於 3
  　　個月內交付抵押貸款時。故被上訴人須有上開二種違約事
   　 項，上訴人始得沒入已付之款項。雖上訴人主張合約第 5
      條為定金之約定，並非違約金之約定；然查第5 條僅規範
      「簽約金及尾款」未交付時應如何如何處理，並未將訂金
      納入，如該條為定金之約定，則「訂金」應當亦要納入。
      且第5 條還約定如被上訴人未能依期辦理土地融資貸款等
      違約事項，此已涉及給付遲延，或給付不能等債務不履行
      事項，故該條係屬債務不履行之違約約定，與定金僅是確
      保契約履行，需在契約履行之前交付顯有不同。
（三）依民法第251 條「債務已為一部履行，法院得比照債權人
      因一部履行所受利益減少違約金。」同法第252 條「約定
      違約金過高者法院得減至相當金額。」規定，系爭合約第
      5 條為違約金約定，如有過高者被上訴人得依法請求法院
      酌減至相當金額，且本件被上訴人已經給付800 餘萬元，
      上訴人亦受有該價金利息所得等，亦應併予斟酌。至於酌
　　　減範圍為何？上訴人除沒收定金（訂金）176 萬元外，另
      沒收共5期簽約金625萬元，作為違約金實屬過高。原審認
      以買賣價金總價之10％作為違約金，被上訴人雖未能認同
      ，但礙於經濟上困難未能上訴。
（四）上訴人雖又主張系爭土地多年來地價滑落，請求鑑定83年
      至95年間土地價格變化，將土地多年來跌價之損害歸由被
      上訴人負擔云云。惟依最高法院55年臺上字第2727號「民
      法260 條規定解除權行使，不妨礙損害賠償之請求，並非
      積極的認有新損害賠償請求權發生，不過規定因其他原因
      已發生之損害，賠償請求並不因解除權行使而受妨礙，故
      因契約消滅所生之損害，並不包括在內，因此該條所規定
      之損害賠償請求權，係專指因債務不履行之損害賠償而言
      。」之判例意旨，足認兩造合約解除後，上訴人如有損害
      得據民法第260 條請求損害賠償，亦僅得就因債務不履行
      所生之損害請求，在契約消滅後所新生損害，非由被上訴
      人負擔（解約後土地跌價之損害）。故契約解除後，雙方
      已無債權債務關係，即無給付義務，被上訴人已可自由處
      分土地，解除契約後土地跌價損害，與被上訴人無關。
三、證據：除引用原審之立證方法外，並補提出最高法院86年度
    臺上字第1084號判決、89年度臺上字第902號判決各影本1份
    為證。
    理  由
一、被上訴人起訴主張：被上訴人於83年11月3 日與上訴人簽訂
    土地買賣合約書，向上訴人購買臺南縣永康市○○段1345、
    1345-1地號土地，雙方約定買賣價金為每坪98,000元，被上
    訴人並應於簽約時支付買賣價金總額5％即176萬元作為訂金
    ，另土地總價25％即876 萬元之簽約金，則於83年11月17日
    起至84年2月16日止分7期給付，每期給付125萬元，第7期另
    給付現金1萬元，其餘70％之價金即尾款24,550,280 元，則
    於上揭簽約金支票全部兌現，同時配合辦理金融貸款後3 個
    月內交付，並於銀行撥款同時履行產權移轉登記，被上訴人
    並已於83年11月3日，開立面額均為125萬元之支票7 紙交付
    上訴人。嗣被上訴人於支付訂金176萬元及給付5期簽約金共
    625萬元後，因公司財務週轉困難，無法付清應於 84年2月9
    日及同年2月16日給付之2期簽約金 250萬元，遭上訴人於同
    年5月24 日寄發存證信函解除契約，並主張被上訴人已付之
    訂金176萬元及簽約金625萬元全數沒收作為違約金。惟經調
    閱土地登記謄本，系爭土地自83年7月迄今公告現值均為10,
    500 元，顯見系爭土地價值於解除契約當時應未有增減，上
    訴人並未因被上訴人未履行買賣契約，而受有土地價值減少
    之損害，且被上訴人苟依期履約，於 84年2月9日、同年2月
    16日，各給付上訴人125 萬元，上訴人得享有該筆價金之利
    息，固屬上訴人所受之損害，然上訴人既已於 84年5月24日
    以存證信函解除契約，則上訴人於契約解除後已可自由處分
    系爭土地，該解除契約後所生之損害即與被上訴人無涉。據
    此上訴人所受之損害，應為被上訴人所未給付價金 250萬元
    ，於84年2月至同年5 月間所生之利息損害，依法定利率5％
    計算共31,245元，上訴人將被上訴人給付之金額全數沒收作
    為違約金，實屬過高。爰依民法第 252條規定，請求予以酌
    減至31,245元，又依民法第259條第1項第2款、同法第179條
    規定，上訴人應將被上訴人已給付價金 625萬元中，超過上
    揭利息損害31,245元部分即6,218,755元，自最後一筆125萬
    元受領時，即84年1月19 日起附加法定利息返還被上訴人等
    語。（原審判決上訴人應給付被上訴人 4,502,972元，及自
    本案確定判決送達上訴人翌日起至清償日止，按週年利率 5
    ％計算之利息，另駁回被上訴人其餘之請求後，被上訴人就
    其請求敗訴部分未上訴已確定，上訴人則就其應給付敗訴部
    分提起上訴，事涉本院審判範圍，合先敘明）
二、上訴人則以：兩造於83年11月3 日所簽系爭土地買賣合約，
    ，係被上訴人依兩造先前議定之買賣價格及付款辦法，自行
    繕打後交上訴人親自簽字而完成訂約手續，且上訴人已依該
    合約第5 條「本土地買賣合約書甲乙雙方應本忠誠履行，若
    乙方（即被上訴人）違約時（包括所簽發之任何 1張支票無
    法兌現或無法於3 個月內交付抵押貸款時），所付之款項甲
    方（上訴人）無條件沒收，如甲方違約時所收之款項應於違
    約發生當日起7 日內加倍退還乙方，雙方各無異議，本契約
    視為解除。」約定忠誠履行，則依契約自由原則，兩造自應
    同受該合約第5條之拘束，而該合約第5條之約定，其真意應
    係兩造同時為解除權保留之約定，即就被上訴人而言若其反
    悔不願購買，則將所付款項無條件由上訴人沒收，契約自然
    解除不得異議，此亦有最高法院68年臺上字第3887號判例意
    旨足參，被上訴人認其所付之價款係違約金，已於法有違。
    又系爭土地買賣總價為35,070,280元，被上訴人已付之款項
    為8,010,000元，僅為買賣總價之 22.8％，且被上訴人未依
    合約第6條之約定，於84年2月9日交付上訴人125萬元，依合
    約第5 條約定已違約視為解除契約，而當時正值房地產景氣
    最好時機，其後一連數十年，建築業陷入蕭條建商倒閉時有
    所聞，致地價滑落土地無人問津，此乃公眾週知之事實，況
    系爭土地自83年迄95年之12年間公告現值均未改變，則依最
    高法院64年臺上字第1173號判例意旨，約定之違約金是否過
    高，應就債務人若能如期履行債務時，債權人可得享受之一
    切利益為衡量之標準算之，本件苟被上訴人依約忠誠履行，
    上訴人至遲於84年間即可取得全部價金，至今11年有餘僅依
    法定利率 5％計算應得之利息，已達19,288,500元之鉅，故
    依當時客觀事實、社會經濟狀況，上訴人所受損害遠超過被
    上訴人遭沒收之金額甚多，被上訴人主張違約金過高亦無理
    由。再者被上訴人自84年2月9日違約後，經上訴人去函聲明
    依約沒收已付價金，被上訴人均無異議，詎逾10餘年後始提
    起本件訴訟，更無理由，尤以系爭合約第5 條並非損害賠償
    額預定性違約金性質，而係定金之約定，被上訴人更不得請
    求返還等語，以資抗辯。
三、經查被上訴人於83年11月3 日與上訴人簽訂系爭土地買賣合
    約，向上訴人購買系爭土地，土地公告現值自83年7 月迄95
    年間均為每平方公尺10,500元，雙方約定買賣價金為每坪98
    ,000 元，被上訴人應於簽約時支付買賣價金總額5％ 即176
    萬元作為訂金，另土地總價之25％即876 萬元之簽約金，則
    於83年11月17日起至84年2月16日止分7期給付，每期應給付
    125萬元，被上訴人並於83年11月3日開立面額均為125 萬元
    之支票7紙交付上訴人，其餘70％之價金即尾款 24,550,280
    元，則於上揭簽約金支票全部兌現，同時配合辦理金融貸款
    後3 個月內交付，並於銀行撥款同時履行產權移轉登記；又
    被上訴人於支付訂金176萬元，及給付5期簽約金共625 萬元
    後，因公司財務週轉困難，無法付清應於84年2月9日、同年
    2月16日給付之2期簽約金共250萬元，上訴人遂於84年5月24
    日寄發存證信函，表示依系爭合約第 5條約定，兩造間之土
    地買賣合約業已當然解除，並將被上訴人已付之訂金 176萬
    元及價金625 萬元全數沒入等事實；既為兩造所不爭執，並
    有系爭土地買賣合約書、臺南三支郵局第 283號存證信函、
    地價公務用謄本、土地登記謄本各影本等件，附於原審卷足
    稽，自堪信實。惟被上訴人另主張上訴人將上揭 801萬元全
    數沒入作為違約金，尚屬過高應予酌減，並應將扣除違約金
    後之剩餘價金返還等情，既為上訴人所堅詞否認，並以上揭
    情詞置辯，致兩造互有爭議。是本件應審究者，厥為兩造所
    簽系爭合約第5條之約定，及該合約第6條所定之訂金與簽約
    金之性質，究為被上訴人所主張之違約金約定？抑或上訴人
    所抗辯之保留解除權之約定？系爭合約第5 條之約定苟係屬
    違約金之約定，被上訴人得否援引民法第 252條規定，請求
    予以酌減？酌減之範圍如何？上訴人因被上訴人不履行，所
    受之損害及所失之利益為何？得否主張抵銷？各情而已。茲
    更詳細說明如下：
（一）按「違約金係當事人約定契約不履行時，債務人應支付之
      懲罰金或損害賠償額之預定，以確保債務之履行為目的。
      至若當事人約定一方解除契約時，應支付他方相當之金額
      ，則以消滅契約為目的，屬於保留解除權之代價，兩者性
      質迴異。」而「契約書第10條約定：『甲方（指上訴人）
      違背本契約各條所定意旨者，視為不賣，應將所收金額加
      一倍賠償與乙方（指被上訴人），而甲方不得異議。』其
      真意係指賣方即上訴人如不遵照契約內容履行，買方即被
      上訴人得主張賣方有不賣之意思，並以賣方所收金額加一
      倍賠償買方，作為賣方不履行契約之損害賠償。第11條約
      定：『乙方違背本契約各條所定意旨者，視為不買，將所
      給付甲方之金額被甲方沒收，而乙方不得異議。』其真意
      係指買方即被上訴人如不遵照契約內容履行，賣方即上訴
      人得主張買方有不買之意思，並沒收所收受之買賣價金，
      作為買方不履行契約之損害賠償。上開約定，均非保留解
      除權之約定，上訴人依據上開約定向被上訴人表示解除契
      約，自不生解約之效力。」最高法院分別著有68年臺上字
      第3887號判例、78年度臺上字第594 號判決意旨足參。卷
      查兩造所定系爭合約第5 條約定：「本土地買賣合約書甲
      乙雙方應本忠誠履行，若乙方（被上訴人）違約時（包括
      所簽發之任何1張支票無法兌現，或無法於3個月內交付抵
      押貸款時），所付之款項甲方（上訴人）無條件沒收，如
      甲方違約時所收之款項應於違約發生當日起7 日內加倍退
      還乙方，雙方各無異議，本契約視為解除。」既有被上訴
      人提出並為上訴人所不爭執之系爭土地買賣合約書存卷足
      稽，則自該約定內容文字觀之，該條款顯係規範兩造「違
      約」時，有關已付價金之沒收或加倍退還之問題，並無一
      語涉及締約之任何一方得否不附理由，以支付一定之對價
      而行使解除契約權利，且該約款係令違約之當事人承受已
      付價金遭沒收（買方）或負加倍返還已付價金（賣方）之
      不利益，而非由主張解除契約之一方支付對價，以求解約
      ，足見兩造所定上揭契約條款之真意，應係以上揭約定內
      容確保契約之履行，而非以支付一定之對價消滅契約為目
      的無疑。則參諸上引最高法院判例、判決意旨，系爭合約
      第5條之約定應屬違約金之約定，灼然明甚。又合約第5條
      僅規範「簽約金及尾款」未交付時應如何處理，並未將訂
      金納入，如該條為定金之約定，則「訂金」應當亦要納入
      ，且合約第 5條尚約定如被上訴人未能依期辦理土地融資
      貸款等違約事項，已涉及給付遲延，或給付不能等債務不
      履行事項，故該條係屬債務不履行之違約約定，與定金僅
      是確保契約履行，需在契約履行之前交付顯有不同，上（
      訴人主張合約第5 條為定金之約定，並非違約金之約定，
      其無足採亦明。雖上訴人雖又辯稱由該「本契約視為解除
      」之文義，可知系爭合約第5 條之約定，屬於保留解除權
      之約定云云；惟因系爭合約內容所定「本契約視為解除」
      之文義，應係指兩造若有違約情形，則無待於當事人之意
      思表示，契約逕行解消之意，是兩造締約之真意，顯係以
      契約當事人違反契約義務，作為系爭合約之解除條件，與
      系爭合約第5 條之約定，究為保留解除權或違約金之約定
      無關，是上訴人該抗辯即無足採。至上訴人另辯稱苟系爭
      合約並無第5 條保留解除權之特別約定，則被上訴人違約
      遲延給付，上訴人仍應依民法第254 條之規定，定期催告
      被上訴人履約無效後，始得解除契約乙節；因系爭合約第
      5 條之約定，乃兩造關於解除條件之約定，已如上述，且
      上訴人於84年5 月24日所寄發之存證信函，其性質應屬系
      爭合約解除後之意思通知，亦為上訴人所不爭執，則兩造
      所定系爭合約於被上訴人發生違約情事時，即因解除條件
      成就而解消其效力，自不生上訴人應否催告被上訴人履約
      之問題，是上訴人據此辯稱系爭合約第5 條乃保留解除權
      之約定，亦非有據。
（二）次按當事人得約定債務人於債務不履行時，應支付違約金
      ；違約金除當事人另有訂定外，視為因不履行而生損害之
      賠償總額；又約定之違約金額過高者，法院得減至相當之
      數額；民法第250條第1項、第2項前段、第252條，分別定
      有明文。又按所謂違約金，不問其作用為懲罰抑為損害賠
      償額之預定，均有上開規定之適用，復迭經最高法院著有
      50年臺抗字第55號判例、70年度臺上字第157 號判決意旨
      足參。卷查本件兩造所訂系爭合約並無當事人除第5 條所
      定違約金外，得另行請求損害賠償之約定，參照上引民法
      第250條第2項前段規定，應認系爭合約第5 條屬於損害賠
      償額預定性違約金之約定，則被上訴人據此主張兩造約定
      之違約金，有民法第252 條規定之適用，自屬有據。雖上
      訴人辯稱依最高法院79年臺上字第1915號判例意旨，被上
      訴人既已自願依約履行支付上訴人之款項，應認為業已自
      願給付違約金，不得請求酌減云云。經查「約定之違約金
      過高者，法院得減至相當之數額，民法第252 條定有明文
      ，至於是否相當，即須依一般客觀事實，社會經濟狀況及
      當事人所受損害情形，以為斟酌之標準。且約定之違約金
      過高者，除出於債務人之自由意思，已任意給付，可認為
      債務人自願依約履行，不容其請求返還外，法院仍得依前
      開規定，核減至相當之數額。」固為最高法院79年臺上字
      第1915號判例意旨所明示；然按該判例所指「債務人自願
      依約履行」，係指債務人本於「給付違約金」之意思，自
      願給付違約金之情形，倘債務人給付之初，並非本於給付
      違約金之意思，自不得以其所給付之訂金或價金，嗣因違
      約遭債權人充作違約金沒入為由，逕將債務人先前之給付
      行為解為給付違約金之意，此觀最高法院77年度臺上字第
      424 號判決亦認：「本件被上訴人係依兩造所訂買賣契約
      第15條第2款之約定，將上訴人所付訂金及價款122萬元，
      充作違約金，全部予以沒收，既為原審所確定之事實，則
      除其中之20萬元，上訴人自願給付外，上訴人就系爭之違
      約金，非出於自由意思，而任意給付，至為明顯，如其數
      額過高，法院非無酌減之權。」即明。本件上訴人以被上
      訴人違約為由，將被上訴人前已支付之訂金及簽約金合計
      801 萬元沒收，既為兩造所不爭執，顯見被上訴人給付上
      揭訂金及簽約金之初，並非基於「給付違約金」之意思而
      為給付，上訴人即不得以被上訴人自願給付為由，認其不
      得請求酌減，是上訴人為此抗辯，其之不足採信明甚。又
      民法第252 條關於酌減違約金之約定，並無消滅時效或除
      斥期間之限制，是上訴人辯稱系爭合約解除迄今已逾10餘
      年，被上訴人不得再行要求法院酌減乙節，亦屬無據。綜
      此被上訴人主張本件兩造所定系爭合約解除後，上訴人依
      系爭合約第5 條之約定，將被上訴人已繳訂金及簽約金合
      計801 萬元全數沒入充作違約金，既為兩造所不爭執，且
      系爭土地自83年7月迄今，土地公告現值均為10,500 元，
      並無漲跌，亦據被上訴人提出系爭土地之地價公務用謄本
      、土地登記謄本各影本，附於原審卷可佐，並為上訴人所
      不爭執，則系爭土地於締約後至解約前之地價既無漲跌，
      被上訴人據此主張上訴人並未因被上訴人未履行買賣契約
      ，而受有土地價值減少之損害，即非無據。又系爭土地自
      76年至83年間有所增值，係社會經濟繁榮所致與被上訴人
      無關，兩造既於83年11月3 日訂立系爭土地買賣合約，並
      於84年2月9日即解除合約，則系爭土地價格如於訂立合約
      與解除合約間有所增減，始足認與系爭土地買賣行為有關
      ，而應由被上訴人負擔損害，如係於買賣契約訂立前或解
      除契約後之其他事由，而致土地價值有所增減，即非被上
      訴人所應負擔賠償之範圍，是上訴人辯稱其於76年間購買
      系爭土地，於83年間出售系爭土地，其間系爭土地之增值
      利益，為其買賣所預期之利益，因被上訴人違約解除未獲
      利益致受有損害，得據以主張抵銷，亦屬無據，其為此請
      求鑑定系爭土地之價值及訊問證人丁素清，亦核無必要。
      本院爰審酌上訴人既未因被上訴人未履行契約而受有土地
      價值減少之損害，且本件土地買賣價金總額為35,060,280
      元，被上訴人遭上訴人沒入之金額已達買賣價金總額之22
      .8％，遠較一般商業交易習慣，多僅以沒入買賣總價金一
      成之定金充作違約金為高，因認系爭土地買賣合約約定之
      違約金，實屬過高，被上訴人請求本院予以酌減，洵屬有
      據。
（三）又按當事人約定之違約金過高者，法院得依民法第252 條
 　　 規定，酌減至相當之數額，然是否相當，應依一般客觀事
      實，社會經濟狀況及債務人若能如期履行債務，債權人可
      得享受之一切利益為酌定之標準，又此項違約金之約定，
      雖不因契約之解除而隨同消滅，依民法第260 條規定意旨
      推之，其因契約解除所生之損害，並不在斟酌之列，亦據
      最高法院著有86年度臺上字第1084號判決意旨在案。則上
      訴人所舉兩造解除契約後，建築業蕭條、土地公告現值未
      曾改變，及被上訴人苟依約履行，上訴人所得之法定利息
      等損害，因均屬系爭合約解除後標的物價值貶損，或解約
      後所生之利息損害，參酌上引最高法院判決意旨，即不應
      予斟酌，並以為酌定違約金之依據。至被上訴人主張於上
      訴人沒入之訂金176萬元外，僅得以其所未給付之250萬元
      計算3個月之法定利息作為違約金乙節，因系爭合約第5條
      既明定任何一造有違約情形者，「本契約視為解除」，則
      於被上訴人首次違約未按期給付簽約金時，系爭合約即因
      解除條件成就而失其效力，此後所生之損害，亦屬因契約
      解除所生之損害，參照上引最高法院86年度臺上字第1084
      號判決意旨，亦不在斟酌之列，是被上訴人主張以其所未
      支付之250萬元計算3個月之法定利息，作為酌減違約金之
      標準，亦非可採。又按約定之違約金是否過高，應依一般
      客觀事實、社會經濟狀況及債務人若能如期履行債務時，
      債權人可得享受之利益等一切情狀為衡量標準，最高法院
      著有 86年度臺上字第575號判決意旨足參。而按時下一般
      商業實務，多以沒入買賣價金總額一成之定金，充作違約
      金之交易習慣，本件買賣標的總價已逾 3,500萬元，數額
      非微，惟兩造約定之定金僅為買賣總價金之 5％，比例較
      一般交易習慣為低，且系爭合約買賣標的之土地面積廣達
      1, 183平方公尺，是欲購買系爭土地者，自需具備相當之
      資力，其交易難度較一般小面積土地交易為高，準此如依
      一般商業交易習慣，系爭土地買賣依其買賣總價金35,070
      ,280元之10％，亦即3,507,028 元（計算式：35,070,280
      元×10％＝3,507,028 元），作為本件買賣契約之定金，
      並以之充作違約金額，應屬允當，爰酌減違約金為35,070
      ,280元。
（四）末按「損害賠償總額預定性違約金經法院核減後，就減少
      部分應依不當得利規定返還，與契約解除後之回復原狀義
      務，兩者之法律關係不同，其請求權個別存在。當事人行
      使解除權後，依民法第259條及第260條規定，除請求回復
      原狀外，並得請求損害賠償，亦即民法第 259條乃不當得
      利之特別規定，僅適用於解除契約後之回復原狀義務，其
      範圍與一般不當得利不同。是以約定之違約金過高，經法
      院酌減之數額，應依一般不當得利規定請求返還。亦即應
      按所酌減之數額，依民法第182條第2項計付利息。」最高
      法院著有94年度臺上字第1874判決意旨足參。卷查上訴人
      就先前沒入之訂金及簽約金總額，於超過本院酌減部分，
      其受領該部分金額之法律上原因業已消滅，被上訴人依民
      法第179 條之規定，請求上訴人返還扣除本院酌減部分之
      剩餘價金，即屬有據，應予准許。次就有關利息部分，依
      民法第182條第2項之規定，利息應自上訴人知悉其受領無
      法律上之原因時起算，且違約金之酌減具有形成效力，必
      待本判決確定後，該酌減之金額始能隨之確定，是於本判
      決確定前，上訴人充作違約金而沒入之 801萬元中，法律
      上原因事後消滅之金額為何，尚處於不確定之狀態，準此
      上訴人於知悉本判決確定前，尚難謂其業已知其所受領超
      過本院酌減部分之金額為無法律上之原因，是本件利息應
      自上訴人收受本案確定判決之翌日起算，被上訴人主張自
      最後一次受領日即84年1月19 日起算利息，自非有據。從
      而被上訴人依一般不當得利之法律關係，所得請求上訴人
      返還先前遭其沒入之價金，於不逾 4,502,972元（計算式
      ：8,010,000元－3,507,028元＝ 4,502,972元），及自本
      案確定判決送達翌日起至清償日止，按週年利率 5％計算
      之利息，為有理由，應予准許，逾此部分之請求，則為無
      理由，不應准許。至被上訴人另主張依民法第259條第1項
      第2款規定為請求乙節，因民法第259條第1項第2款之規定
      ，僅於契約當事人就解除契約之效果，並無特別約定之情
      形，始有其適用，本件系爭合約第 5條既已明定於乙方（
      被上訴人）違約時，所付款項甲方（上訴人）無條件沒收
      等語，顯見兩造就系爭合約解除後之效果已有特別規定，
      自無適用民法第259條第1項第2 款之餘地，被上訴人據此
      主張應將扣除本院酌減後違約金之剩餘價金返還被上訴人
      ，尚無可採，附此敘明。
四、綜上所述，被上訴人主張上訴人沒收之違約金過高，請求依
    民法第252條之規定酌減，及依民法第179條規定，請求上訴
    人返還給付超過酌減之金額4,502,972 元，及自上訴人收受
    本案確定判決送達翌日起至清償日止，按週年利率5％ 計算
    之利息，洵屬有據，應予准許。原審本於同上之見解，判決
    被上訴人此部分勝訴，並依兩造之聲請分別酌定擔保金額後
    ，准為假執行及免為假執行之宣告，經核認事用法並無不合
    。上訴人猶執上揭情詞，指摘原審此部分判決不當，為無理
    由，應予駁回。
五、又本件事證已臻明確，兩造其餘主張陳述及攻擊防禦方法，
    核與判決之結果不生影響，爰不逐一論述。
六、據上論結，本件上訴為無理由，應依民事訴訟法第449條第1
    項、第78條，判決如主文。
中　　華　　民　　國　　96　　年　　7 　　月　　10　　日
　　　　　　　　　民事第四庭　審判長法　官  王惠一
　　　　　　　　　　　　　　        法　官  蘇重信
　　　　　　　　　　　　            法　官  林永茂
上為正本係照原本作成。
如對本判決上訴，須於判決送達後20日內向本院提出上訴狀，未
表明上訴理由者，應於上訴後20日內，向本院提出理由書（須附
繕本）。依法須繳納裁判費並應委任律師為訴訟代理人，始得上
訴。
中　　華　　民　　國　　96　　年　　7 　　月　　10　　日
                                    書記官  謝素嬿
【附記】
民事訴訟法第466條之1：
(1)對於第二審判決上訴，上訴人應委任律師為訴訟代理人。但上
  訴人或其法定代理人具有律師資格者，不在此限。
(2)上訴人之配偶、三親等內之血親、二親等內之姻親，或上訴人
  為法人、中央或地方機關時，其所屬專任人員具有律師資格並
  經法院認為適當者，亦得為第三審訴訟代理人。
民事訴訟法第466條之2：
  上訴人無資力委任訴訟代理人者，得依訴訟救助之規定，聲請
  第三審法院為之選任律師為其訴訟代理人。
